【裁判字號】    90,上訴,627
【裁判日期】    900612
【裁判案由】    殺人未遂
【裁判全文】
臺灣高等法院臺南分院刑事判決          九十年度上訴字第六二七號          Ｃ
      上  訴  人
      即  被  告  甲  ○  ○
      選任辯護人  陳  清  白
右上訴人因殺人未遂案件，不服臺灣嘉義地方法院八十九年度訴字第二一五號中華民
國九十年三月二十九日第一審判決（起訴案號：臺灣嘉義地方法院檢察署八十九年度
偵字第二三○四號），提起上訴，本院判決如左：
      主      文
原判決撤銷。
甲○○傷害人之身體致重傷，處有期徒刑參年貳月。
      事      實
一、甲○○於民國八十九年四月七日晚上，偕同其同居人林玉珍前往友人蔡枝才位於
    嘉義縣義竹鄉北華村四十一號住處，參加玄天上帝誕辰廟會筵席，席間因細故與
    林玉珍先在如附圖所示旁桌子位置發生爭執、拉扯，並進而毆打林玉珍（傷害
    部分未據告訴），蔡枝才見狀出面勸解，甲○○原欲與林玉珍先行離去，但二人
    仍繼續爭吵，乙○○因見甲○○與林玉珍起爭執，亦出面勸阻，惟因勸阻不成滋
    生爭端，乃與甲○○二人在如附圖所示處互毆（乙○○未成傷），嗣因旁人勸
    解而停止，甲○○被帶往蔡枝才之廚房擦拭血跡；詎甲○○不滿遭毆打流血而心
    有未甘，竟萌傷害之犯意，見蔡枝才家如附圖所示廚房內之刀架上有數把大小
    型菜刀，乃自刀架上取得小型菜刀一把，欲攜刀前往與乙○○理論之際，恰為在
    場客人黃秀惠及陳潘春梅發現制止而搶回該把小型菜刀放回刀架上，詎甲○○仍
    不罷休，乃藉口要上廁所，趁黃秀惠與陳潘春梅不注意時，復自如附圖所示處
    取得小型菜刀一把，旋即攜之走出蔡枝才住處，與欲離開之乙○○理論，而在蔡
    枝才前開住處如附圖所示位置，質問乙○○以伊夫妻（甲○○與林玉珍原係夫
    妻，當時離婚而仍同居）吵架干卿底事，並出手先推乙○○一下，乙○○並未察
    覺甲○○已預藏小型菜刀一把，仍出手毆打甲○○，甲○○乃怒火中燒，基於前
    開傷害之犯意，即持預藏之小型菜刀一把，朝乙○○之身體揮打，致乙○○受有
    左眼眼球破裂失明（已達毀敗一目之視能）、左眼創傷（左眼眶裂傷3.3×0.2×
    0.5公分)、頭部裂傷 (額部裂傷 (2×0.2×0.5公分、左上耳裂傷1.5×0.2×0.3
    公分)、胸部裂傷（2×0.5公分)、頸部裂傷 (3×1公分)、背部裂傷 (3×1×1公
    分、上背裂傷3×0.5×2公分)、右上臂刺裂傷 (2×0.5×0.2公分、背面3× 0.5
    ×2公分、4×0.5×3公分）等傷害，甲○○著手揮打乙○○時，因見乙○○身體
    及滿面流血左眼球破裂，始停止其揮打行為，並囑旁人李清立聯絡救護車訊將乙
    ○○送醫，惟該左眼眼球破裂失明，已屬重傷。甲○○行兇後，將前開小型菜刀
    丟棄於如附圖所示處。嗣於翌（八）日凌晨一時十分許，經警據報而查獲上情
    ，並扣得上開小型菜刀一把。
二、案經乙○○訴由嘉義縣警察局布袋分局報請臺灣嘉義地方法院檢察署檢察官偵查
    起訴。
      理      由
一、訊據上訴人即被告甲○○固坦承於右開時、地，與告訴人乙○○發生衝突後，持
    小型菜刀一把刺傷告訴人等事實，惟矢口否認有何殺人之犯行，辯稱：其無殺人
    之犯意，伊欲找乙○○理論，因乙○○人高馬大，體壯多力，伊於廚房拿取小型
    菜刀一把，意在使乙○○不敢動粗，惟伊詢問乙○○何以無故毆打時，乙○○一
    語不發即將伊打倒在地，伊欲免乙○○之攻擊，因正當防衛始有揮刀行為云云。
二、經查：
（一）右開犯罪事實，迭據告訴人乙○○於警訊、偵查中、原審及本院審理時指訴綦
      詳，並據證人蔡枝才分別於警訊、偵查及原審審理中、證人蔡茂明於偵訊中、
      證人林玉珍、黃秀惠、陳潘春梅、李清立於原審審理時之彼此證述情節相符；
      又告訴人受有左眼眼球破裂失明、左眼創傷 (左眼眶裂傷3.3×0.2×0.5公分)
      、頭部裂傷 (額部裂傷 (2×0.2×0.5公分、左上耳裂傷1.5×0.2× 0.3公分)
      、 胸部裂傷（2×0.5公分)、頸部裂傷 (3×1公分)、背部裂傷 (3×1×1公分
      、 上背裂傷3×0.5×2公分）、右上臂刺裂傷 (2×0.5×0.2公分、背面3×0.
      5×2公分、4×0.5×3公分)等傷害之事實，有財團法人長庚紀念醫院高雄分院
      （下稱長庚醫院）、國立成功大學醫學院附設醫院（下稱成大醫院）診斷證明
      書及（前）台灣省立朴子醫院驗傷診斷書各一件及照片二幀在卷可稽（見偵查
      卷第三十二頁背面、第三十六頁至第三十八頁）。又被害人乙○○左眼眼球破
      裂已呈現萎縮，已無光覺，已無可能恢復，顯已重傷失明（已達毀敗一目之視
      能），亦有長庚醫院（８９）長庚院高字第四五０九號函、成大醫院（八九）
      成附醫眼字第八五二二號函在卷可憑（見原審卷第七十七頁）；而被告於何時
      、在何處及以何方法揮打告訴人之情，亦經原審法院勘驗現場由被告模擬事發
      情節，製有勘驗筆錄、現場圖並拍攝照片在卷可按（見原審卷第五十五頁至第
      七十一頁），此外，並有小型菜刀一把扣案可佐，被告客觀上確有傷害揮打告
      訴人之犯行，至堪認定。
（二）被告辯稱無殺人之犯意，經查：
    １、查頭頸部、胸腹部係人體之重要部位，以利刃猛刺上開部位，固極易致人於
        死之情，被告固當不得諉為不知，惟被告所持用以行兇係屬小型菜刀，業經
        本院勘驗屬實。復經原審法院於八十九年七月二十一日勘驗現場，由被告模
        擬事發情節，被告供承係在蔡枝才家如附圖所示廚房內之刀架上取得小型
        菜刀一把等語，而依蔡枝才家如附圖所示廚房內之刀架上有大小菜刀四把
        以上（見原審卷第六十七頁上圖），均比被告所持之小型菜刀大數倍，被告
        茍有殺人之犯意，何以不擇大型之菜刀以利揮砍，使之一刀斃命，卻擇小型
        菜刀？又何以見被害人流血，看到被害人蹲下來，手摀著眼睛，即停止揮打
        之行為，並囑旁人李清立聯絡救護車訊將乙○○送醫，足見被告尚無致被害
        人於死之犯意。被告聲請訊問證人蔡枝才，以當時其家廚房刀架尚是否有大
        型刀云云，然依前開勘驗時蔡枝才家如附圖所示廚房內之刀架上確放有大
        型菜刀等情，自無再訊問之必要。
    ２、被害人乙○○固受有前開所述之傷，然被害人所受之胸部及頸部之傷均無深
        度，顯僅係以刀劃傷，而其餘部位長、深均不長不深，並無深及見骨內臟，
        此觀之前開之傷自明，茍被告當時有用力之猛、殺意之堅，應非僅皮肉之劃
        傷，是被告所辯僅亂揮，並無殺人之犯意，應可採信。
    ３、被告當日與告訴人互毆致遭告訴人毆打成傷、滿面是血之事實，除據被告供
        明在卷外，並據證人黃秀惠、陳潘春梅結證明確（見原審卷第五十七頁背面
        、第五十八頁）。被害人乙○○雖始終供稱被告係乘其欲騎車離開之際，一
        聲不響刺殺背部及脖子云云，然為被告所否認。依前開被害人所受背部裂傷
        （3×1×1公分、上背裂傷3×0.5×2公分)、頸部裂傷(3×1公分），依前述
        被害人之頸部之傷係屬劃傷，茍被告有致被害人於死之意，自背後猛刺，應
        非僅如上之傷。而被告先於如附圖所示位置取得菜刀一把，欲行外出找告
        訴人理論之際，適為證人黃秀惠、陳潘春梅阻止，嗣假藉上廁所，俟渠二人
        不注意之際，被告復自如附圖所示位置取得扣案之小型菜刀一把，持以外
        出找告訴人理論，先質問伊夫妻吵架干卿底事，並出手先推乙○○一下，乙
        ○○出手毆打甲○○，甲○○始拿刀揮打等情，除據被告自陳在卷外，並據
        證人洪秀惠、陳潘春菊於原審證述：甲○○趁我們不注意又拿刀出去，我看
        到他推乙○○一下，乙○○打他一拳之後甲○○坐在地上，手上的刀亂揮等
        語相符（見原審卷第五十七背面），亦足見被害人指述被告一聲不響自後刺
        殺伊云云，顯非可採。
    ４、據上所述，被告所辯無殺人之犯意，應可採信，惟被告持刀前往理論後持刀
        亂揮，顯有傷害被害人之犯意，其致被害人成傷，且致左眼失明，已達毀敗
        一目視能之重傷甚明。
（三）被告於本院辯稱：伊詢問乙○○何以無故毆打時，乙○○一語不發即將伊打倒
      在地，伊欲免乙○○之攻擊，始有揮刀行為，係正當防衛之行為云云，惟查：
    １、按正當防衛必須對於現在不法之侵害始得為之，侵害業已過去，即無正當防
        衛可言。至彼此互毆，又必以一方初無傷人之行為，因排除對方不法之侵害
        而加以還擊，始得以正當防衛論。故侵害已過後之報復行為，與無從分別何
        方為不法侵害之互毆行為，均不得主張正當防衛權（最高法院三十年度上字
        第一○四○號判例參照）。
    ２、被告於警訊時供稱：我帶林玉珍回家，結果走到外面又吵架後又打架，乙○
        ○當場看到，就跑過來打我，打我後有人勸架，將我拉離開，因內心有所不
        甘，就前往蔡枝才家中廚房拿小型菜刀與乙○○理論，結果走到外面向乙○
        ○理論時被打，因打不過乙○○，才將身上預藏之小型菜刀向乙○○身上刺
        傷後，發現乙○○身體流血才停住等語（見警局卷第二頁）；於偵查中供稱
        ：我被打十幾下，被勸開，我到屋主廚房休息，後來愈想愈不甘心，就自屋
        主廚房內拿一把菜刀藏在身上，再出來找乙○○理論，問他為何打我，乙○
        ○又打我，我就拿起菜刀朝他亂刺等語（見偵查卷第六頁背面、第七頁）；
        於原審供稱：「因我看到臉上流血，很生氣想找乙○○理論，又怕打不贏他
        ，所以拿菜刀出去找他，胡亂砍不知幾刀」（原審卷第七頁）、「我當時右
        手拿刀，左手撥他，問他打我是何意」（同上卷第三十二頁）、「在那理我
        們有互毆，我滿身是血，走進去蔡枝才家廚房，黃秀惠和陳潘春梅在廚房幫
        我擦血，我順手拿去一支菜刀，出去找乙○○理論，黃秀惠和陳潘春梅把我
        刀子搶下，之後我去上廁所，趁她們二人不注意我又拿走了刀子出去，看到
        乙○○『推他一下』說，我們夫妻吵架干你何事，他又打我一拳，又要踢我
        我拿起手上的刀子統他亂揮，看到他蹲下來，手摀著眼睛，我才停手等語（
        見同上卷第五十六頁背面、第五十七頁）。核與證人黃秀惠於原審勘驗時到
        場證稱：我和陳潘春梅與林玉珍、甲○○坐同桌，甲○○與林玉珍吵架後，
        乙○○與甲○○二人在路口發生爭執，甲○○被打得滿臉是血走進廚房，我
        和陳潘春梅有幫他擦血，甲○○氣沖沖拿一把刀要出去找乙○○，我們把刀
        搶下，事後他說要上廁所，趁我們不注意又拿刀出去，我看到他『推乙○○
        一下』，乙○○打他一拳之後甲○○坐在地上，手上的刀亂揮等語相符（見
        原審卷第五十七背面），證人陳潘春梅亦證稱所見情節相同，其二人證述明
        確，被告雖聲請再傳訊證人黃秀惠、陳潘春梅，以查明當時情形，惟該二證
        人業已原審前開證述明確，自無再傳訊必要。
    ３、告訴人乙○○於警偵審中始終否認於被告刺殺他時，有打被告之情節，以被
        告一到即刺他背部及脖子，與被告所述不同，亦與證人黃秀惠及陳潘春梅所
        證有異，應係被告找被害人理論，質問被害人後，被害人打被告後，被告始
        持刀亂揮為真實。又縱依被告所供屬實，然被告於前開警、偵訊及原審之供
        述，均未供稱其有被打倒在地之事實，而前開證人黃秀惠所證亦僅係被告被
        打坐在地上，並無倒地之事實，且徵之前開診斷證明書所載，被害人乙○○
        確受有背部裂傷，被告如確有被打倒地，其僅面對被害人揮刀亂打，則被害
        人背部焉會被打裂傷？顯見其於本院改稱係被打倒在地時始揮刀云云，顯係
        事後飾詞，尚難採信。復依前開所述，被告固有與被害人乙○○互毆致被告
        流血，然已因他人勸架而離開，顯非係現時不法之侵害，且被告係持刀前往
        興師問罪，依其前開供述，係被告『先推被害人一下』並質問，亦據證人黃
        秀惠前開之證述屬實，則被害人縱有打被告之事實，亦顯係被告之行為所引
        起，與正當防衛之構成要件尚屬有間，揆之前開判例之意旨，自不得主張正
        當防衛。
（四）綜上所述，被告主觀上有傷害之犯意，客觀上並已著手於傷害行為之實施，並
      因而致被害人重傷，復非屬正當防衛，被告所辯無殺人犯意固屬可採，惟所辯
      係正當防衛阻卻違法云云，則係事後卸責之詞，委無足採。本案被告傷害被害
      人致重傷之事證已臻明確，被告犯行洵堪認定。
三、查上訴人即被告甲○○持刀傷害被害人成傷，並致被害人左眼眼球破裂失明，已
    達毀敗一目視能之重傷，核其所為，係犯刑法第二百七十七條第二項之傷害致重
    傷罪。公訴人認係犯刑法二百七十一條第二項、第一項之殺人未遂罪，起訴法條
    容有未洽，應予變更。查被告已著手於傷人行為之實行後，雖見告訴人眼球破裂
    流血，因而中止傷害行為，嗣後並囑旁人聯絡救護車，將被害人送醫，除據被告
    辯明在卷外，並據證人李清立於原審結證無訛，然被害人仍係一目失明，並未防
    止結果之發生，尚無中止未遂減輕其刑之情事，併此敘明。
四、原審以被告罪證明確，因予論罪科刑，固非無見。惟原判決認被告係犯殺人未遂
    罪，揆諸前述，尚有未洽。被告上訴意旨否認殺人犯意，為有理由，惟主張正當
    防衛阻卻違法固無足採。惟原判決既有可議之處，自屬無可維持，應由本院予以
    撤銷改判。爰審酌被告與告訴人素無仇恨，僅因告訴人勸架滋生爭端即萌傷害犯
    意，衡量被告之智識程度、尚無犯罪前案之品行，被告犯罪之動機、目的、犯罪
    時所受告訴人之刺激、犯罪之手段、造成告訴人重傷害之犯罪結果，及犯罪後之
    態度並於事發後迅與告訴人達成民事和解，賠償告訴人之損害等諸般情狀，量處
    有期徒刑三年二月，以示懲儆。扣案之小型菜刀一把，雖係供被告犯罪所用之物
    ，惟並非被告所有，且亦非屬違禁物，無庸宣告沒收。
據上論斷，應依刑事訴訟法第三百六十九條第一項前段、第三百六十四條、第二百九
十九條第一項前段、第三百條，刑法第二百七十七條第二項，判決如主文。
本案經檢察官許仲瑩到庭執行職務。
中    華    民    國      九十      年      六      月      十二        日
                                  臺灣高等法院臺南分院刑事第六庭
                                      審判長法官  楊    明    章
                                            法官  徐    宏    志
                                            法官  顏    基    典
右正本證明與原本無異。
如不服本判決，應於判決送達後十日內向本院提出上訴狀，其未敘述理由者並應於提
出上訴狀後十日內向本院補提理由書（應附繕本)。
                                      法院書記官  徐    瑞    清
中    華    民    國      九十      年      六      月      十三        日
附錄法條：
刑法二百七十七條：傷害人之身體或健康者，處三年以下有期徒刑、拘役或一千元以
                  下罰金。
                  犯前項之罪因而致人於死者，處無期徒刑或七年以上有期徒刑，
                  致重傷者，處三年以上十年以下有期徒刑。


司法院資訊處製作；財團法人民間司法改革基金會備份。
